【裁判字號】    99,上易,97
【裁判日期】    990323
【裁判案由】    損害賠償
【裁判全文】
臺灣高等法院臺中分院民事判決          99年度上易字第97號
上  訴  人  乙○○
被  上訴人  甲○○
上列當事人間請求損害賠償事件，上訴人對於中華民國99年1月8
日臺灣彰化地方法院第一審判決（98年度訴字第962號），提起
上訴，本院於99年3月9日言詞辯論終結，茲判決如下：
    主  文
原判決駁回上訴人下列第二項之訴部分及命上訴人負擔訴訟費用
之裁判（已確定部分除外）均廢棄。
上開廢棄部分，被上訴人應再給付上訴人新台幣117,938元。
其餘上訴駁回。
第一、二審訴訟費用（已確定部分除外），由被上訴人負擔四分
之一，餘由上訴人負擔。
    事實及理由
一、上訴人主張：(一)訴外人李宥賢於民國97年2月10日晚上9點
    左右，無照駕駛車牌號碼GKO-155號重型機車（下稱甲車）
    ，沿彰化縣彰化市○○路由北往南行駛，於行經該路段大肚
    橋南端時，超速撞擊前方由伊駕駛、搭載訴外人即伊妻陳玉
    喜之車牌號碼KPZ-582號重型機車（下稱乙車），致人車不
    穩而倒地，伊因此受有雙膝部及右手擦傷等傷害，伊妻亦膝
    蓋擦傷。嗣不旋踵，被上訴人駕駛車牌號碼488-LU號營業用
    小客車（下稱丙車）由後方撞擊甲車，致甲車向前滑行，再
    次撞擊伊，伊因此受有左側骨盆骨折、左下肢撕裂傷等傷害
    。被上訴人因本件車禍所涉業務過失傷害犯行，業經刑事判
    決確定在案。伊因被上訴人上開侵權行為，受有：1.支出醫
    療費用共新台幣（下同）12,262元，包括住院費用11,612元
    、急診費用650元；2.因購買助行器而支出800元；3.看護費
    用，包括：(1)自97年2月11日起至3月13日止在彰化基督教醫
    院住院32日期間，大小便無法自理，均由伊妻看護，以1天
    2200元計，合計70,400元；(2)出院後，在家修養5個月，因
    行動不便，係由伊母及伊妻看護，以1天800元計，合計12萬
    元；4.支出機車及行動電話之修理費用各7800元、800元；
    5.約6個月無法工作，平均月薪25,000元，不能工作之損失
    合計15萬元；6.需人照顧、需復健療養，一人受傷，全家受
    累，身心痛苦異常，需以60,000元為慰撫，合計422,062（
    姑為420,000）元之損害，自得請求被上訴人賠償。(二)臺
    灣省車輛行車事故覆議鑑定委員會、系爭刑案判決，均認被
    上訴人需就系爭車禍之發生負責，被上訴人自應賠償。而伊
    於事發當時有開車燈，李宥賢稱伊未開後車燈，並未被刑事
    法院採信；且伊除附載伊妻外，伊女僅係坐在駕駛前方之小
    椅子上；且伊所駕乙車係前方車，遭甲車撞及而人車倒地後
    ，僅數秒即又遭經丙車撞擊滑行之甲車二度撞擊，根本不及
    起身豎立警告標誌，是伊就系爭車禍之發生，並無肇事因素
    ，此亦為系爭車禍鑑定、刑事判決所是認，是伊就系爭車禍
    之發生，並非與有過失，伊之求償金額，不應因此被扣除。
    另李宥賢及被上訴人各自造成伊不同之傷害，就李宥賢部分
    ，伊已與其另案調解成立，伊於本訴請求者，乃被上訴人所
    致傷害部分。(三)伊因本次車禍，已向臺灣產物保險公司請
    領強制汽車責任保險金44,254元（於原審宣判後，遞狀改稱
    向該保險公司領得42,204元）。爰提起本件訴訟，聲明求為
    命被上訴人應給付伊420,000元之判決（上訴人於原審起訴
    請求700,000元，原審判決命被上訴人應給付上訴人71,992
    元，而駁回上訴人其餘之訴，上訴人就其中348,008元部分
    提起上訴，其餘部分未據聲明不服，已告確定）。
二、被上訴人則以：(一)系爭刑事判決所認與事實不符，該判決
    第3頁中，上訴人既稱其於第一次撞擊後趴倒在地，又如何
    如其所稱與其妻女對話、並看得見後方來車？可見上訴人前
    後說詞矛盾、悖於常理，不足採信。上開覆議鑑定係由李宥
    賢之母即訴外人李宛玲所申請，偏採李宛玲之說法，對伊不
    利。伊未撞及任何人身體，而僅撞擊李宥賢所騎甲車，且甲
    車未因此再碰撞任何人身體，上訴人、甲車倒地處相隔約2
    部機車之距離，甲車經伊所駕丙車追撞後，不可能碰撞上訴
    人夫妻身體，上訴人所受骨盆骨折等傷害係李宥賢騎車追撞
    所致，與伊無關，伊自無需負擔任何責任，原審判決認定伊
    應負60%責任，顯乏所據。(二)伊所投保龍平安產險，業經
    上訴人領走強制汽車責任保險金22,127元。上訴人所主張助
    行器800元、住院32天期間由家人看護及每日看護費2200元
    、居家看護5個月及每日看護費800元、機車及手機修理費、
    其平均月薪25,000元各節，伊俱無意見，至上訴人所主張醫
    療費用，請求依法認定。又伊學歷為東海大學畢業，駕駛計
    程車為業，家庭經濟勉強維持，伊妻亦有就業，住屋係租賃
    ，名下無不動產等語，資為抗辯。
三、原審法院審理後，斟酌兩造之主張及攻擊防禦方法之結果，
    認上訴人本於侵權行為損害賠償之法律關係，請求被上訴人
    應給付上訴人71,922元，為有理由，應予准許。逾此範圍之
    請求，不應准許，應予駁回。而為上訴人部分勝訴、部分敗
    訴之判決。並因所命給付未逾50萬元，而依職權宣告假執行
    ，並准許被上訴人預供擔保，而免為假執行。上訴人不服，
    提起上訴，聲明求為判決：(一)原判決駁回上訴人下列之訴
    部分廢棄。(二)上開廢棄部分，被上訴人應再給付上訴人34
    8,008元。(三)訴訟費用由被上訴人負擔。被上訴人則答辯
    聲明求為判決：(一)上訴駁回。(二)訴訟費用由上訴人負擔
    。
四、兩造不爭執之事項
（一）訴外人李宥賢及兩造於前開時地各自駕駛甲、乙、丙車，
      發生本件追撞車禍。本件車禍第一階段係李宥賢所騎甲車
      追撞上訴人所騎乙車，第二階段係被上訴人所駕丙車追撞
      已倒地之甲車。李宥賢當時附載其女友吳純如，上訴人則
      附載其妻陳玉喜（側坐於後）、其女張苡璇（上訴人稱係
      坐於駕駛前方踏板上所放小椅），被上訴人則附載1位泰
      國籍勞工。上訴人及李宥賢於本件車禍發生後，均未在車
      身後方豎立車輛故障標誌。
（二）上訴人因本件車禍受有雙膝部及右手擦傷、左側骨盆骨折
      、左下肢撕裂傷等傷害。
（三）上訴人因本件車禍前往彰化基督教醫院住院32天，及出院
      後5個月，確有看護之必要。
（四）上訴人與其配偶陳玉喜、訴外人李宥賢及其母李宛玲就本
      件車禍已於98年11月8日在原審法院調解成立，其調解內
      容為：李宥賢母子願連帶給付上訴人夫妻152,127元，並
      當場給付現金13萬元，其餘22,127元由臺灣產物保險股份
      有限公司給付完畢，上訴人夫妻並拋棄對於李宥賢母子其
      餘民事請求權，但保留對於被上訴人之民事請求權（參見
      原審卷第61 頁所附該院98年度移調字第85號98年11月8日
      調解程序筆錄影本）。
（五）被上訴人因本件車禍，業經原審法院刑事庭以98年度交簡
      字第1142號、98年度交簡上字第72號刑事判決，以業務過
      失傷害罪判處有期徒刑3月確定。
五、本院得心證之理由：
（一）按數人共同不法侵害他人之權利者，連帶負擔損害賠償責
      任，為民法第185條前段所明定。而民事上之共同侵權行
      為（狹義的共同侵權行為，即共同加害行為）與刑事上之
      共同正犯，其構成要件並不完全相同，共同侵權行為人間
      不以有意思聯絡為必要，數人因過失不法侵害他人之權利
      ，苟各行為人之過失行為均為其所生損害之共同原因，即
      所謂行為關連相同，亦足成立共同侵權行為，即應負連帶
      損害賠償責任，早經66年6月1日最高法院變更判例第1號
      闡釋甚詳在案。查上訴人主張被上訴人與原審共同被告李
      宥賢因上開不爭執事項所列共同加害行為造成其上列(二)
      之傷害之事實，已據臺灣彰化地方法院98年度交簡字第11
      42號、98年度交簡上字第72號刑事判決調查審認判決確定
      在案，堪以認定。且上訴人因此受有上列合計422,062元
      之損害，亦據上訴人提出住院及門診單據購買醫療器材單
      據、看護費用單據、機車行之估價單、薪資明細表及診斷
      證明書等在卷可憑，並經原審法院調查審認無訛，固亦堪
      認定。惟按，「因連帶債務人中之一人為清償、代物清償
      、提存、抵銷或混同而債務消滅者，他債務人亦同免其責
      任。」、「債權人向連帶債務人中之一人免除債務，而無
      消滅全部債務之意思表示者，除該債務人應分擔之部分外
      ，他債務人仍不免其責任。」、「數人負同一債務或有同
      一債權，而其給付可分者，除法律另有規定或契約另有訂
      定外，應各平均分擔或分受之；其給付本不可分而變為可
      分者亦同。」、「連帶債務人相互間，除法律另有規定或
      契約另有訂定外，應平均分擔義務。」，民法第274條、
      第276條第1項、第271條、第280條前段分別定有明文。查
      上訴人主張其於本件汽車肇事所致之損害過程中未與有過
      失，已提出臺灣彰化地方法院98年度交簡字第1142號刑事
      判決認定之事實及理由為據，參酌臺灣省車輛行車事故覆
      議鑑定委員會98年3月31日覆議字第0986201116號函鑑定
      意見亦認上訴人於上開第一、二階段中均無肇事因素，且
      刑事判決亦認上訴人於第一階段被撞倒地後短短數秒間無
      從豎立警告標誌，以防後車追撞，自無從認其與有過失，
      亦堪採認。職是，有共同加害原因而共同致上訴人受有上
      開422,062元損害之被上訴人與李宥賢二人自應負連帶賠
      償責任。然上訴人於上開調解中，乃同意與其配偶陳玉喜
      僅受李宥賢賠償152,127元（含臺灣產物保險股份有限公
      司強制險理賠之22,127元在內），而免除共同侵權行為人
      李宥賢之其餘賠償責任，則依上揭法律規定，李宥賢應分
      擔之部分，對被上訴人亦應免除。而上訴人之上開422,06
      2元損害，已據強制險理賠（包括調解中及事後之給付）
      共42,204元，予以扣除後，所餘379,858（即422,062－42
      ,204＝379,858）元，始為被上訴人與李宥賢應連帶賠償
      部分，李宥賢應分擔一半即189,929元，上訴人僅由其受
      償65,000元（夫妻共受償150,000元平分後為65,000元）
      ，而予免除124,929元，對被上訴人亦同免除。則被上訴
      人應負賠償之損害為189,929元（即379,858－65,000－12
      4,929＝189,929）。
（二）查上訴人於本件車禍事故發生時騎乘機車附載其妻女，而
      逾法定得附載之人數，且容許其配偶側坐，且未開後車燈
      ，固違交通法規之規定，惟其車禍之發生，乃因李宥賢與
      被上訴人於道路施工路段，超速行駛及未注意車前狀況所
      致，與上訴人上開違反交通法規事實全然無關，即上訴人
      之違反交通法規行為，對於車禍之發生及其損害之發生均
      無原因力，已如上述，並據行車事故覆議鑑認無訛，且上
      訴人乃不及豎立警告標誌，亦無過失，並據刑事判決確認
      確定在案，則難認上訴人對損害之發生因其與有過失而應
      予折抵。原審法院誤以上開情形，認上訴人與有過失40%
      ，而減免被上訴人40%之賠償責任，僅命其賠償71,991元
      而駁回上訴人117,938（即189,929－71,991＝117,938）
      元之請求，即有未洽。上訴人就此部分之上訴為有理由，
      應由本院將原判決關於此部分廢棄，改判命被上訴人再為
      給付。上訴人超出部分之上訴為無理由，應予駁回。
六、本件事證已臻明確，兩造其餘主張及舉證，核與判決結果無
    涉，爰不一一論列，併此敘明。
據上論結，本件上訴為一部有理由，一部無理由，依民事訴訟法
第449條第1項、第450條，判決如主文。
中    華    民    國    99    年    3     月    23    日
                民事第三庭    審判長法  官  陳照德
                                    法  官  李平勳
                                    法  官  朱  樑
以上正本係照原本作成。
不得上訴。
                                    書記官  陳妙瑋
中    華    民    國    99    年    3     月    23    日
                                                      Ｓ

司法院資訊處製作；財團法人民間司法改革基金會備份。
